【裁判字號】    91,訴,2457
【裁判日期】    920430
【裁判案由】    營利事業所得稅
【裁判全文】
臺北高等行政法院判決                            九十一年度訴字第二四五七號
                              .
  原      告  元大京華證券股份有限公司
  代  表  人  甲○○董事長）.
  訴訟代理人  朱瑞陽律師
              乙○○（會計師）
  右  一  人  丁○○
  之複代理人
  被      告  財政部台北市國稅局
  代  表  人  張盛和（局長）
  訴訟代理人  丙○○
右當事人間因營利事業所得稅事件，原告不服財政部中華民國九十一年四月廿五日台
財訴字第○九○○○七○四六九號（案號：第00000000號）訴願決定，提起
行政訴訟。本院判決如左：
    主  文
原告之訴駁回。
訴訟費用由原告負擔。
    事  實
一緣元大京華證券股份有限公司【民國（下同）八十九年九月十三日申准元大證券股
  份有限公司、京華證券股份有限公司及大發證券股份有限公司合併，並以原告為存
  續公司】八十九年度營利事業所得稅結算申報，原列報交際費新台幣（以下同）七
  、四一五、四九四元，職工福利二、四五五、九一八元，被告初查以免稅業務部分
  之交際費可列支之限額為四、五二○、○八七元，非屬出售有價證券應稅業務部分
  交際費可列支之限額為二、八九三、三○六元，交際費限額合計應為七、四一三、
  三九三元，申報交際費超限二、一○一元不予認定外，並將屬免稅業務之限額四、
  五二○、○八七元轉列於計算證券交易所得時減除，另核算應稅部分之職工福利限
  額為二、二二一、八二八元，屬免稅收入分攤之職工福利計二三四、○九○元轉列
  於計算證券交易所得時減除，核定本期證券交易免稅所得為六、九二九、三三○元
  ，原告不服，申請復查，經被告於九十年十月三十日以財北國稅法字第九○○三七
  ○八七號復查決定書（下稱原處分）駁回申請，原告仍表不服，提起訴願，亦遭決
  定駁回，遂向本院提起行政訴訟。
二兩造聲明：
  (一)原告聲明：訴願決定及原處分均撤銷。
  (二)被告聲明：如主文所示。
三兩造爭點：
  原告主張其八十九年度營利事業所得稅結算申報，係依往例規定列報交際費及職工
  福利金，被告卻違反慣例及規定，就應稅與免稅部分，分別計算其限額，顯有違誤
  ，是否可採？
  (一)原告主張之理由：
    1.交際費部分：
      (1)按「‧‧‧二、以買賣有價證券為專業之營利事業，因業務需要支付之交際
        費，其全年支付總額，以不超過左列標準為限：(一)買賣有價證券，依所得
        稅法第三十七條第一項第一款及第二款規定辦理。‧‧‧」為財政部八十三
        年十一月廿三日台財稅第八三一六二○八九七號函釋在案。復按「業務上直
        接支付之交際應酬費用，其經取得確實單據者，得分別依左列之限度，列為
        費用或損失‧‧‧」、「一、營利事業列支之交際費，經依規定取有憑證，
        並經查明與業務有關者，應予認定，但其全年支付總額，以不超過左列最高
        標準為限‧‧‧」分別為所得稅法第三十七條以及營利事業所得稅查核準則
        （下稱查核準則）第八十條所明示，準此，以買賣有價證券為專業之證券商
        ，因其業務之需所支付之交際費總額，如已取具合法憑證，依法所計算之交
        際費如未超過依銷貨淨額、進貨淨額等所計算之限額，應即符合法定認列要
        件，得准以申報。
      (2)又「‧‧‧綜合證券商：１、營業費用部分：其可明確歸屬者，得依個別歸
        屬認列；無法明確歸屬者，得依費用性質，分別選擇依部門薪資、員工人數
        或辦公室使用面積等作為合理歸屬之分攤基礎，計算有價證券出售部分應分
        攤之費用，不得在課稅所得項下減除‧‧‧」乃財政部八十五年八月九日台
        財稅第八五一九一四四○四號函所明示之證券交易所得停止課徵所得稅期間
        ，綜合證券商從事有價證券買賣，其營業費用及利息支出之分攤原則。本此
        ，以買賣有價證券為專業之證券商，所申報之營業費用，應分依其性質個別
        歸屬，與買賣有價證券相關的部分，應自出售有價證券收入項下減除，倘營
        業費用無法依性質予以個別歸屬，須依上揭之分攤基礎予以推計分攤，以求
        得與買賣證券相關的部分。
      (3)自首揭所得稅法第三十七條及八十三年台財稅第八三一六二○八九七號函釋
        之文義以觀，僅規範交際費限額之計算依據，尚無明文交際費應按部門別予
        以區分計算限額，依法律之文理解釋，自不容被告跳脫立法機關客觀表示為
        文字之法條文，逾越法條文規定之範圍而為解釋。被告之原處分或有其理論
        依據，但欲補法條文之不足，僅能尋求立法上之解決，而不得任由被告以解
        釋法律之名而行修增法律之實。否則，倘依被告之復查決定及訴願決定所稱
        ，「為正確計算『免稅所得』」，原處分按部門別分計限額之核課應予維持
        等語，則日後被告豈不又有可能再主張應「按月」甚或「按日」計算交際費
        之限額，以圖更符合經濟實質？類此之舉，均將使得稅法失其安定性。
      (4)另外，計算有價證券出售部分應分攤之營業費用，應依前揭財政部八十五年
        八月九日台財稅第八五一九一四四○四號函所揭之原則，「依個別歸屬認列
        」或「選擇分攤基礎予以分攤」系爭交際費，惟被告卻逕依會計師簽證報告
        所載之應稅勞務收入據以推計屬應稅部分之交際費，餘則逕視為屬於免稅部
        分之交際費，明顯有悖上開函釋。日前財政部即認屬被告之計算方法與上開
        八十五年函釋未合，是原處分顯然無由維持，以台財訴字第○九○一三五○
        ○○八號訴願決定撤銷與本件相同之另件原處分。
      (5)再者，稅捐機關之稽徵實務，一向均視交際費最高限額為一個營利事業之總
        限額，縱使該最高限額乃依所得稅法第三十七條所列舉之四款業務計算加總
        而來，稅捐機關仍不再區分每個業務範圍之個別交際費限額，更遑論按營利
        事業部門別分別計算。因之，交際費只要符合支出要件，又未逾總限額，歷
        來均一律核認，此一稽徵實務不僅為稅務實務所普遍認知，而且也表現在稅
        捐機關印製之營利事業所得稅結算申報書內「所得稅法規定有列支限額之項
        目標準計算表」空白表格上。因此本件原處分已明顯違反被告以往之行政作
        業慣例，亦明顯違反被告以往對所得稅法第三十七條有關交際費最高限額之
        解釋意旨。日前鈞院即持上開理由，撤銷另件被告原處分中與本件相同之部
        分。
      綜上，原告八十九年度營利事業所得稅之結算申報，有關交際費之申報，符合
      法令規定，亦與以往之稽徵實務並無不同，被告僅依其內部決議即變更其法律
      見解，一反其以往稽徵實務，洵有未洽。
    2.職工福利費部分：
      (1)按「‧‧‧福利金不得超過左列標準：‧‧‧ (二）每月營業收入總額內提
        撥百分之○‧○五至○‧一五‧‧‧八、未成立職工福利委員會‧‧‧其實
        際支付之福利費用，在不超過第二款（二）（三）兩目之限度內，應予認定
        ‧‧‧」乃查核準則第八十一條所明定。準此，營利事業實際提撥之職工福
        利費用，只要取具合法憑證，於不超過法定限額範圍內，應准以核實認列，
        尚無應依部門別分別計算限額之規定。
      (2)被告於原處分有關職工福利之調整核課，調整依據與前開交際費部分殊無二
        致，而原告之相關主張，亦同於前開不服交際費處分之所載。茲以被告明顯
        擴張稅捐法令之解釋，錯誤適用法令，更違反其過往之稽徵慣例，難謂合法
        ，應予撤銷。
  (二)被告主張之理由：
    查原告本期申報交際費七、四一五、四九四元，職工福利二、四五五、九一八元
    ，被告初查依財政部八十三年函釋核算屬出售有價證券免稅業務部分，交際費可
    列支之限額為四、五二○、○八七元，非屬出售有價證券應稅業務部分，交際費
    可列支之限額為二、八九三、三○六元，交際費限額合計為七、四一三、三九三
    元，申報交際費超限二、一○一元不予認定外，並將屬免稅業務之限額四、五二
    ○、○八七元轉列於計算證券交易所得時減除；另核算應稅部分職工福利限額為
    二、二二一、八二八元（創立時依實收資本額1%提撥福利金本期攤計1,530,000
    +應稅收入461,218,180 x 0.15%），屬免稅收入分攤之職工福利計二三四、○九
    ○元轉列於計算證券交易所得時減除，核定本期證券交易免稅所得為六、九二九
    、三三○元，原告不服，主張：
    1.以買賣有價證券為專業之證券商，因其業務之需要所支付之交際費總額，如已
      取得合法憑證，依法所計算之交際費如未超過依銷貨淨額、進貨淨額等所計算
      之限額，應得以認列。被告依免稅及應稅業務收入分別計算限額，超過應稅收
      入限額部分，即認屬原告免稅業務之費用，並予調整減列免稅所得，實於法無
      據。
    2.原告自八十七年十二月四日報經核准成立職工福利委員會，其職工福利應依查
      核準則第八十一條之規定計算限額，本期列報之職工福利並未逾法定限額，依
      法列報之數，實屬合理。且按查核準則第八十一條規定有關職工福利認列之要
      件，並無職工福利限額需依業務或部門別比較核計，被告逕依免稅業務收入及
      應稅業務收入分別計算職工福利限額，顯已違反租稅法律原則。
    經查原告係以買賣有價證券為專業之營利事業，其出售有價證券之交易所得，依
    所得稅法第四條之一規定，停止課徵所得稅，是其本期之營業所得，可分為兩部
    分，一為應稅所得，一為免稅所得，「按涉及租稅事項之法律，其解釋應本於租
    稅法律主義之精神，依各該法律之立法目的，衡酌經濟上之意義及實質課稅公平
    原則為之。」有司法院釋字第四二○號解釋可資參照。又依據相關規定及財政部
    函釋意旨，營利事業因業務上所支付之交際費及職工福利，應以其經營目的分別
    計算限額，原告係以買賣有價證券為專業之營業事業，因業務需要所支付之交際
    費及職工福利應按其經營免稅業務及應稅業務兩部分，分別計算可列支之限額，
    再據以分攤，方能正確計算證券交易免稅所得，並避免免稅部門相關成本費用，
    歸由應稅部門吸收，致營利事業雙重獲益，違反課稅公平原則，亦有鈞院九十年
    度訴字第三四七號判決可資參照，是被告為正確計算原告之「免稅所得」，將其
    本期列報之交際費七、四一五、四九四元，職工福利二、四五五、九一八元，扣
    除屬應稅業務部分可列之限額二、八九三、三○六元及二、二二一、八二八元，
    餘額分別為四、五二○、○八七元及二三四、○九○元應屬免稅業務列支之金額
    ，由有價證券出售收入項下負擔，以正確計算其「免稅所得」，並無不合。
    理  由
一按「營利事業所得之計算，以其本年度收入總額減除各項成本費用、損失及稅捐後
  之純益額為所得額。」、「業務上直接支付之交際應酬費用，其經取得確實單據者
  ，得分別依左列之限度，列為費用或損失：一、以進貨為目的，於進貨時所直接支
  付之交際應酬費用：全年進貨貨價在三千萬元以下者，以不超過全年進貨貨價千分
  之一點五為限；經核准使用藍色申報書者，以不超過全年進貨貨價千分之二為限。
  全年進貨貨價超過三千萬元至一億五千萬元者，超過部分所支付之交際應酬費用，
  以不超過千分之一為限；經核准使用藍色申報書者，以不超過千分之一點五為限。
  全年進貨貨價超過一億五千萬元至六億元者，超過部分所支付之交際應酬費用，以
  不超過千分之零點五為限；經核准使用藍色申報書者，以不超過千分之一為限。全
  年進貨貨價超六億元者，超過部分所支付之交際應酬費用，以不超過千分之零點二
  五為限；經核准使用藍色申報書者，以不超過千分之零點五為限。二、以銷貨為目
  的，於銷貨時直接所支付之交際應酬費用：全年銷貨貨價在三千萬元以下者，以不
  超過全年銷貨貨價千分之四點五為限；經核准使用藍色申報書者，以不超過全年銷
  貨貨價千分之六為限。全年銷貨貨價超過三千萬元至一億五千萬元者，超過部分所
  支付之交際應酬費用，以不超過千分之三為限；經核准使用藍色申報書者，以不超
  過千分之四為限。全年銷貨貨價超過一億五千萬元至六億元者，超過部分所支付之
  交際應酬費用，以不超過千分之二為限；經核准使用藍色申報書者，以不超過千分
  之三為限。全年銷貨貨價超過六億元者，超過部分所支付之交際應酬費用，以不超
  過千分之一為限；經核准使用藍色申報書者，以不超過千分之一點五為限。三、以
  運輸貨物為目的，於運輸時直接所支付之交際應酬費用：全年貨運運價在三千萬元
  以下者，以不超過全年貨運運價千分之六為限；經核准使用藍色申報書者，以不超
  過全年貨運運價千分之七為限。全年貨運運價超過三千萬元至一億五千萬元者，超
  過部分所支付之交際應酬費用，以不超過千分之五為限；經核准使用藍色申報書者
  ，以不超過千分之六為限。全年貨運運價超過一億五千萬元者，超過部分所支付之
  交際應酬費用，以不超過千分之四為限；經核准使用藍色申報書者，以不超過千分
  之五為限。四、以供給勞務或信用為業者，以成立交易為目的，於成立交易時直接
  所支付之交際應酬費用：全年營業收益額在九百萬元以下者，以不超過全年營業收
  益額千分之十為限；經核准使用藍色申報書者，以不超過全年營業收益額千分之十
  二為限。全年營業收益額超過九百萬元至四千五百萬元者，超過部分所支付之交際
  應酬費用，以不超過千分之六為限；經核准使用藍色申報書者，以不超過千分之八
  為限。全年營業收益額超過四千五百萬元者，超過部分所支付之交際應酬費用，以
  不超過千分之四為限；經核准使用藍色申報書者，以不超過千分六之限。」、「自
  中華民國七十九年一月一日起，證券交易所得停止課徵所得稅，‧‧‧」及「職工
  福利：一、‧‧‧二、合於前款規定者，其福利金不得超過左列標準：（二）每月
  營業收入總額內提發百分之○．○五至○．一五。」分別為所得稅法第二十四條第
  一項、第三十七條、第四條之一及查核準則第八十一條第二款第二目所明定。次按
  「一、‧‧‧二、以買賣有價證券為專業之營利事業，因業務需要支付之交際費，
  其全年支付總額，以不超過左列標準為限：（一）買賣有價證券，依所得稅法第三
  十七條第一項第一款及第二款規定辦理。（二）因有價證券所取得之股息、紅利及
  利息（包括短期票券之利息收入）等投資收益，准併入營業收入總額，依所得稅法
  第三十七條第一項第四款規定辦理，但投資收益百分之八十免計入所得額部分，因
  實質免稅，則不應併計。」、「一、‧‧‧三、以有價證券買賣為專業之營利事業
  ，其營業費用及借款利息，除可合理明確歸屬者，得個別歸屬認列外應按核定有價
  證券出售收入、投資收益、債券利息收入及其他營業收入比例，計算有價證券出售
  部分應分攤之費用及利息，自有價證券出售收入項下減除。」及「一、‧‧‧二、
  前揭函釋說明三所稱有價證券買賣為專業之營利事業，其屬兼含經營證券交易法第
  十五條規定三種證券業務之綜合證券商部分之分攤原則補充核釋如下：１、營業費
  用部分：其可明確歸屬者，得依個別歸屬認列；無法明確歸屬者，得依費用性質，
  分別選擇依部門薪資、員工人數或辦公室使用面積等作為合理歸屬之分攤基礎，計
  算有價證券出售部分應分攤之費用，不得在課稅所得項下減除。惟其分攤方式經選
  定後，前後期應一致，不得變更。‧‧‧」亦分別經財政部八十三年十一月二十三
  日台財稅第八三一六二○八九七號函、八十三年二月八日台財稅第八三一五八二四
  七二號函及八十五年八月九日台財稅第八五一九一四四○四號函釋有案。上開函釋
  ，均係財政部基於職權所為釋示，未逾越法律規定，其中八十三年二月八日函釋並
  經司法院釋字第四九三號解釋與憲法尚無牴觸，自可適用。
二本件原告八十九年度營利事業所得稅結算申報，原列報交際費七、四一五、四九四
  元，職工福利二、四五五、九一八元，被告初查以免稅業務部分之交際費可列支之
  限額為四、五二○、○八七元，非屬出售有價證券應稅業務部分交際費可列支之限
  額為二、八九三、三○六元，交際費限額合計應為七、四一三、三九三元，申報交
  際費超限二、一○一元不予認定外，並將屬免稅業務之限額四、五二○、○八七元
  轉列於計算證券交易所得時減除，另核算應稅部分之職工福利限額為二、二二一、
  八二八元，屬免稅收入分攤之職工福利計二三四、○九○元轉列於計算證券交易所
  得時減除，核定本期證券交易免稅所得為六、九二九、三三○元，原告不服，循序
  申請復查、提起訴願，遞遭駁回，復起訴主張其八十九年度營利事業所得稅結算申
  報，係依往例規定列報交際費及職工福利金，被告卻違反慣例及規定，就應稅與免
  稅部分，分別計算其限額，顯有違誤，詳如其起訴狀事實欄所載理由等語。
三查原告係以買賣有價證券為專業之營利事業，其出售有價證券之交易所得，依所得
  稅法第四條之一規定，自七十九年一月一日起，停止課徵所得稅，是其本期之營業
  所得，可分為應稅所得與免稅所得兩部分，又營利事業出售有價證券之交易所得納
  入免稅範圍，固有其立法上之特殊意義，惟應正確計算免稅所得之範圍，如免稅項
  目之相關成本費用由應稅項目吸收，營利事業將雙重獲益，不僅有失立法原意，並
  造成侵蝕稅源及課稅不公平之不合理現象，本件原告因業務需要所支付之交際費及
  職工福利即應按其經營業務為免稅業務及應稅業務兩部分，分別計算可列支之限額
  ，再據以分攤，方能正確計算證券交易免稅所得，並避免免稅部門之相關成本費用
  ，歸由應稅部門吸收之不合理情事，從而被告將本期原告申報交際費七、四一五、
  四九四元，職工福利二、四五五、九一八元，依首揭法條規定及財政部函釋意旨核
  算屬出售有價證券免稅業務部分，交際費可列支之限額為四、五二０、０八七元，
  非屬出售有價證券應稅業務部分，交際費可列支之限額為二、八九三、三０六元，
  交際費限額合計為七、四一三、三九三元，申報交際費超限二、一０一元不予認定
  外，並將屬免稅業務之限額四、五二０、０八七元轉列於計算證券交易所得時減除
  ；另核算應稅部分之職工福利限額為二、二二一、八二八元（創立時依實收資本額
  １％提撥福利金本期攤計1,530,000＋應稅收入461,218,180X0.15％），屬免稅收
  入分攤之職工福利計二三四、０九０元轉列於計算證券交易所得時減除，核定本期
  證券交易免稅所得為六、九二九、三三０元，自無不合。
四至於原告訴稱：被告就應稅與免稅兩部分，分別計算交際費及職工福利限額，明顯
  與已往稽徵慣例不符乙節，查稅捐之課徵，應朝正確、公平、合法提昇，故涉及租
  稅事項之法律，其解釋應本於租稅法律主義之精神，依各該法律之立法目的，衡酌
  經濟上之意義及實質課稅之公平原則為之，司法院釋字第四二０號解釋可資參照，
  本件原告本年度列報之交際費及職工福利，被告按其經營免稅業務及應稅業務兩部
  分，分別計算可列支之限額，再據以分攤，符合立法目的及公平實質課稅原則，類
  似案件，最高行政法院九十二年度判字第一０一號、第二六六號等判決亦均採如上
  之見解，原告所訴，洵不足採。
五綜上說明，本件被告之原處分，認事用法，俱無違誤，訴願決定，予以維持，亦無
  不合，原告起訴意旨，非有理由，應予駁回。
六據上論結，本件原告之訴為無理由，依行政訴訟法第九十八條第三項前段，判決如
  主文。
中      華      民      國    九十二    年      四      月     三十     日
                            臺 北 高 等 行 政 法 院  第 一 庭
                                           審 判 長  法    官  王立杰
                                                     法    官  王碧芳
                                                     法    官  黃本仁
右為正本係照原本作成。
如不服本判決，應於送達後二十日內，向本院提出上訴狀並表明上訴理由，如於本判
決宣示後送達前提起上訴者，應於判決送達後二十日內補提上訴理由書（須按他造人
數附繕本）。
中      華      民      國    九十二    年      五      月      二      日
                                                     書 記 官  姚國華


司法院資訊處製作；財團法人民間司法改革基金會備份。
